【裁判字號】    96,上更(二),664
【裁判日期】    970125
【裁判案由】    偽造有價證券等
【裁判全文】
臺灣高等法院刑事判決             96年度上更(二)字第664號
上  訴  人  臺灣新竹地方法院檢察署檢察官
被      告  乙○○
選任辯護人  葉天昱律師
上列上訴人因偽造有價證券等案件，不服臺灣新竹地方法院90年
度訴字第185號，中華民國90年8月24日第一審判決（起訴案號：
臺灣新竹地方法院檢察署89年度偵字第3252號），提起上訴，經
院判決後，由最高法院第二次發回更審，本院判決如下：
    主  文
原判決撤銷。
乙○○共同行使偽造私文書，足以生損害於他人，處有期徒刑壹
年，減為有期徒刑陸月，如易科罰金，以銀元佰元折算壹日。
票號00000000號、面額新台幣100 萬元本票上偽造「陳錦庭」署
押壹枚沒收。
    事  實
一、乙○○與夏蕙蘭（通緝中）於民國（以下同）87年間為夫妻
    關係，乙○○為陳錦庭之子，陳錦庭登記為設於台北縣板橋
    市○○路○段266號10樓之1 之信助營造工程有限公司（下稱
    信助公司）名義上負責人，乙○○與夏蕙蘭分別為該公司之
    股東及董事，經陳錦庭之同意各持有信助公司及負責人陳錦
    庭印章一組供簽發票據之用，夏蕙蘭並實際參與信助公司之
    經營，嗣陳錦庭於87年8月3日死亡，夏蕙蘭為信助公司唯一
    之董事，在信助公司未依法改選變更登記負責人前，得依法
    執行業務並對外代表公司為意思表示。乙○○與夏蕙蘭明知
    陳錦庭死亡後，陳錦庭之授權行為已告終止，其等並無以信
    助公司負責人陳錦庭簽發公司票據為意思表示之權利，夏蕙
    蘭為信助公司財務之週轉，透過乙○○所認識之代書孫維康
    仲介原欲向丁○○之兄丙○○洽借款項新台幣（下同）300
    萬元，3個月為1期，利率為月息3 分，丙○○因無現金，乃
    推介其弟丁○○貸予夏蕙蘭，丁○○答應後，乙○○、丁○○、丙○○、夏蕙蘭等人相約於87年9 月24日，在新竹市○○路139 號孫維康代書事務所辦理借款事宜，夏蕙蘭竟基於
    行使偽造以「陳錦庭」之名義，而表彰陳錦庭代表信助公司
    簽發本票之意思表示之文書概括犯意，與丁○○兄弟接洽借
    貸金額，於87年9 月24日之前某日，在信助公司前述營業地
    址先冒用信助公司負責人陳錦庭名義，盜用其所保管之負責
    人陳錦庭印章及蓋用信助公司印章而簽發以信助公司與夏蕙
    蘭為共同發票人之票號227140號面額300萬元本票1張備用，
    足以生損害於該本票之債權人；於上開時日洽談借款時，因
    丁○○要求預扣利息，致所借款項不足支應，臨時追加借款
    100萬元，再由夏蕙蘭當場簽發票號、發票人不詳面額100萬
    元本票1張，計400萬元，交付丁○○作為擔保而行使之，所
    借款項扣除利息36萬元，旋即由丙○○於當日下午2時17 分
    前往中國信託銀行將364 萬元電匯至信助營造工程有限公司
    的帳戶內。過2日即87年9月26日，丁○○發現夏蕙蘭所簽發
    票號不詳面額100萬元本票1張未蓋夏蕙蘭章，將票持往頭份
    信中公司交給乙○○補正，因夏蕙蘭行蹤不明，屢催未補，
    經丁○○嚴詞催告，夏蕙蘭則承前行使偽造私文書與乙○○
    基於行使用偽造私文書之犯意連絡，乙○○在經夏蕙蘭之指
    示下，於87年11月2日在台北市○○○路○段218號2樓信助公
    司之辦公室（即乙○○、夏蕙蘭之原住處），在另紙票號00
    000000號面額100 萬元之本票發票人欄內，蓋用其所持另組
    信助公司印章及盜用負責人陳錦庭印章並冒用「陳錦庭」之
    名義偽簽「陳錦庭」之署押（簽名）以表示陳錦庭以信助公
    司負責人之名義簽發信助公司與乙○○為共同發票人之本票
    1 張交付予丙○○，再轉交丁○○作為補正夏蕙蘭前開借款
    之擔保而行使之，足生損害於該本票之債權人。嗣該2 紙本
    票經屆期提示均未兌現，又拒絕付款，經丁○○聲請法院裁
    定本票強制執行，惟信助公司經改組後提起確認本票債權不
    存在之訴獲勝訴後，丁○○不甘損失提起訴追。
二、案經丁○○訴請臺灣新竹地方法院檢察署檢察官偵查起訴。
    理  由
壹、證據能力：
    證人甲○○於偵查中之陳述，雖係審判外之陳述，且因訊問
    時（88年2 月10日）檢察官認其與同案被告夏蕙蘭間原有僱
    傭關係，而未令具結，惟本院於97年1 月11日審理時已令證
    人甲○○以證人之身分具結就其於偵查中陳述之內容擔保其
    真正，並由被告進行交互詰問，辨明其真實性，是證人甲○○於偵查中之陳述，已轉換為本院審理中證人之陳述，自有
    證據能力，合先敘明。
貳、認定犯罪事實之理由及所依之證據：
一、訊據被告乙○○就其與夏蕙蘭在前揭時、地，由夏蕙蘭持渠
    所簽發蓋用信助公司印章及負責人陳錦庭之印章，以夏蕙蘭
    與信助公司為共同發票人之前述300萬元本票1紙及另紙發票
    人不明100萬元之本票1紙持向丁○○實際借得364 萬元（預
    扣利息36萬元後），以及事後應夏蕙蘭之指示補簽發以其與
    信助公司為共同發票人，面額100 萬元之前述本票一紙交付
    予丙○○再轉予告訴人，以及該等本票經提示未付款，且經
    改組後之信助公司否認債權之事實固不諱言，惟矢口否認有
    何偽造文書、偽造有價證券、詐欺等之犯行，辯稱伊父親陳
    錦庭在生前即交付印鑑章要伊代為簽發票據，本件100 萬元
    本票是信助公司當時的實際負責人夏蕙蘭在向告訴人借款後
    始吩咐伊簽發的，伊並未詐欺告訴人，款項是借給信助公司
    ，並匯入信助公司帳戶云云。經查：
  (一)告訴人持有被告蓋用信助公司及前任法定代理人陳錦庭章，
    並簽陳錦庭署押（簽名），與被告共同簽發，發票日87 年9
    月23日，未載付款地、到期日，面額100萬元本票1紙，及同
    案被告夏蕙蘭蓋用信助公司及前任法定代理人陳錦庭章與夏
    蕙蘭共同簽發，發票日87年9 月24日，未載付款地，到期日
    87年12月23日，面額300萬元之本票1紙，因到期後提示未獲
    付款，由告訴人分別就上開2 紙本票聲請臺灣臺北地方法院
    於88年6月16日以88年度票字第14178號及88年2月2日以88年
    度票字第3155號民事裁定准予強制執行在案，業據被告供承
    在卷，並經證人丙○○、丁○○於本院上訴審及證人丙○○
    本院審理時證述明白，復有本票影本2 紙附卷足據。告訴人
    丁○○此部分之指訴堪認有據。
  (二)又同案被告夏蕙蘭係為信助公司財務之週轉，透過被告再經
    由代書孫維康仲介原欲向丁○○之兄丙○○洽借款項300 萬
    元，約定3個月為1期，利息是每月3 分利。丙○○沒有現金
    ，推介丁○○借予被告，丁○○答應後，被告、丁○○、丙○○、夏蕙蘭等人於87年9月24日，在新竹市○○路139號孫
    維康代書事務所處理借款事宜，因告訴人要求預扣利息，款
    項不足支應，臨時追加借款100萬元，計400萬元，扣除利息
    36 萬元，旋即由丙○○於當日下午2時17分前往中國信託銀
    行將364 萬元電匯至信助營造工程有限公司的帳戶內等情，
    業據被告供明（見本院上訴審卷第25頁、第46頁），核與丁○○、丙○○所述情節大致相符（見本院上訴審卷第25頁、
    第26頁、第42頁），並有匯款申請書影本1 紙在卷足憑（見
    本院前審卷第52頁），且證人丙○○於本院審理時進一步證
    稱：本件借貸對象為夏蕙蘭及信助公司，借款前伊有與夏蕙
    蘭去現場看案子及看過工地後在新竹才決定（出借款項）等
    語（本院97年1月11日審理筆錄第5頁），又經本院向向彰化
    銀行大安分行函調信助公司於該銀行帳戶內87年9 月、10月
    之往來明細，發現告訴人所匯出之該筆款項，確於87年9 月
    24日匯入信助公司之帳戶內，該筆款項並未立即一次全部提
    領完畢，堪認本件借款係同案被告夏蕙蘭因信助公司財務週
    轉之需，向丁○○借款400 萬元，而與被告無涉，迨屬無疑
    。
  (三)被告於偵查中供稱：「（簽票何時簽的？）300萬元（按指
    票號227140號面額300萬元本票）是在9月份，是夏蕙蘭簽的
    ，在台北開好．．．100萬元（按指票號00000000號面額100
    萬元本票）是我開的，在頭份信中公司開的。」、「（這二
    章本票）公司章及負責人章都不一樣，公司是在中國農民銀
    行開戶，當時有二個印鑑章．．．一個放在台北信助公司，
    一個放在頭份信中公司，一個夏蕙蘭開，一個我開。」（見
    偵查卷第33頁），於本院上訴審調查中供稱：「（問300萬
    元的本票係何時、何地簽發的？）300萬元的本票是夏蕙蘭
    簽發的，是在新竹簽發的，是我與夏蕙蘭去的，與丙○○碰
    面的，是在87年9月24日或25日（案應係24日），在新竹市
    ○○路139號的代書兼作仲介的地方談的，最先洽談是借300
    萬元，但借款人要先預扣利息，所以借款才改為400萬元，
    本票帶去時只有簽發300萬元。」（見本院上訴審卷第25頁
    ），又稱：「（問：300萬、100萬元的本票何時簽的？在那
    裡簽的？）300萬元的本票我不知道何時簽的，是我與夏蕙
    蘭要去代書那裡以前，跟丁○○見面前就簽好的，是夏蕙蘭
    在公司先行簽好300萬元本票再帶到新竹市○○路139號的孫
    代書兼作仲介的事務所見面‥‥夏蕙蘭當時借300萬元，丙○○說要預扣利息，不夠支應，才借400萬元的，實拿364萬
    元，之後就有匯款到信助公司。」（見本院上訴審卷第41頁
    、第42頁），此外，被告於偵查中復供承：曾簽發一張發票
    人為公司代表人陳錦庭之支票（按指票號00000000號面額
    100萬元本票1張）交付丙○○（見偵查卷第20頁），於本院
    上訴審調查中供稱：「（問你父親陳錦庭死亡後，你有開立
    支票或本票？）我有簽發本件100萬元的本票（按指票號
    00000000號面額00000 00元本票）。」（見本院上訴審卷第
    24頁）、「這100萬元的本票（按指票號00000000號面額100
    萬元本票）是事後補的。」（見本院上訴審卷第45頁）、「
    另外100萬元的本票（即票號00000000號面額100萬元本票）
    ，不是當場簽的，是事後補的，去孫代書事務所是在87年9
    月24日去的，100萬元的本票是我簽發的，我是在我頭份鎮
    信中建設股份有限公司的營業地址簽的，信中公司營業住址
    是在頭份鎮○○路45號簽發100萬元的，我是87年9月24日之
    後的1、2月後我才簽發給丙○○的」（見本院上訴審卷第41
    頁），另據丙○○於偵查中供稱：「原本100萬元這張（按
    係票號不詳面額100萬元本票）是信助公司及夏蕙蘭，但是
    夏蕙蘭部分忘了沒簽名或蓋章，就拿去給乙○○補夏蕙蘭簽
    名或蓋章，後來隔了很久，乙○○才拿出100萬元這張（按
    係票號00000000號面額100萬元本票）。」（見偵查卷第33
    頁反面），證人丙○○、丁○○於本院上訴審調查中證稱：
    87年9月24日下午2點多在孫代書事務所，當時夏蕙蘭交付
    300萬元、100萬元的本票（見本院上訴審卷第25頁、第26頁
    、第43頁），丁○○又證稱：我有看到夏蕙蘭在簽本票（係
    票號不詳面額100萬元本票）（見本院上訴審卷第45頁），
    又證稱：：「（問：丙○○從代書事務所回來，是否有跟你
    講，從孫代書事務拿回來的2張本票，其中100萬元的本票，
    夏蕙蘭有簽名，沒有蓋章？）證人丙○○有跟我講，在87年
    9月25日跟我講的，丙○○說100萬元的本票（係票號不詳面
    額100萬元本票）有夏蕙蘭的簽名，沒有蓋章，我就要求夏
    蕙蘭補章。」（見本院上訴審卷第45頁），丙○○復證稱：
    「我當時也覺得很奇怪，為何開2張，但金額沒有錯，我是
    信任被告乙○○，沒有影印原先的100萬元本票（指票號不
    詳面額100萬元本票1張）．．．這0000 000元的本票（票號
    00000000號面額100萬元本票）是事後補的，發票日是87年9
    月23日，但最先那1張發票日是87年9 月24日（係票號不詳
    面額100萬元本票），與300萬元的本票是同一個時間。」（
    見本院上訴審卷第45頁），又證稱：「（前面那張100萬元
    的本票是夏蕙蘭開的，我拿2張本票回去後，我在場沒有注
    意看那2張本票我就帶回去後，300萬元的本票（即票號2271
    40號面額300萬元本票）那一張夏蕙蘭有蓋章是共同發票，
    300萬元是否當天簽發的我不敢確定，但借100萬元是當天才
    提起的，那一張換發前的100萬元本票（即票號不詳面額100
    萬元本票）是夏蕙蘭在孫維康的代書事務所簽發的，因夏蕙
    蘭有簽名但沒有蓋章，我是在隔2天，就是在87年9月26日我
    就去找被告乙○○，到頭份的信中建設公司給被告乙○○看
    ，因我不認識夏蕙蘭，我就要求被告乙○○拿給夏蕙蘭補章
    ，我交給被告乙○○去補章，他每天都有回台北，但被告乙○○都沒有將100萬元的本票補章交還給我，我有催他1個多
    月，我就很生氣，我就去打電話給被告乙○○，我說今天你
    再不給我，我就去台北找你太太夏蕙蘭，是到87年11月1日
    補給我，我就要到台北去找你太太夏蕙蘭，第2天我到被告
    乙○○的信中公司，被告乙○○就另外給我1張本票（即票
    號00000000號面額100萬元本票），被告乙○○有蓋信助公
    司章及陳錦庭的章，沒有夏蕙蘭的發票章，但我要夏蕙蘭的
    蓋章，被告乙○○才說他太太跑了，且本票遺失了，我就拿
    另外1張100萬元的本票回去，還有被告乙○○也曾在偵查庭
    中有承認最先是開2張本票，另外100萬元有交給被告乙○○
    去補章。」等語（見本院上訴審卷第44頁、第60頁、第61頁
    ）。參諸87年9月24日借款當時交付夏蕙蘭簽發票號227140
    號面額300萬元本票1張及票號00000000號面額100萬元本票1
    張之發票人，前者為信助公司章、負責人陳錦庭章、夏蕙蘭
    簽名及蓋章；後者為信助公司章、負責人陳錦庭章及簽名、
    乙○○簽名及蓋章，而信助公司及負責人陳錦庭印文，字體
    皆異，顯然不同，且發票日，前者為87年9月24日，後者為
    87年9月23日，此2張本票應非同時簽發甚明；再者，被告為
    信助營造工程有限公司財務之週轉，原洽借款項300萬元，
    借款當日因告訴人要求預扣利息，款項不足支應，臨時追加
    借款100萬元，計400萬元，已如前述，由夏蕙蘭先行簽妥票
    號227140號面額300萬元本票1張，臨時追加借款100萬元，
    再行簽發100萬元本票1張（票號不詳面額100萬元本票），
    亦符常理。否則，如非先行簽發備妥300萬元本票，夏蕙蘭
    於臨時追加借款100萬元時，一次簽發400萬元本票1張即可
    ，若仍簽發2張，發票人信助公司及負責人陳錦庭印文必將
    一致，亦無一為夏蕙蘭共同發票，一為乙○○共同發票之理
    ，且借款金額計追加為400萬元，丁○○、丙○○當無僅收
    受300萬元本票，即將款匯借信助公司之可能，證人丁○○
    、丙○○先稱300萬元及100萬元本票係夏蕙蘭於87年9月24
    日在借款當場簽發，繼稱300萬元是否當天簽發的不敢確定
    云云，應屬誤記所致，而被告辯稱夏蕙蘭於借款當日僅交付
    300萬元面額本票，未簽發100萬元本票云云，亦與事實不符
    ，要無可採。至被告所簽發前述票號00000000號面額100 萬
    元本票1張之簽發之地點，被告雖如前陳稱係在其苗栗縣頭
    份鎮○○路45號信中建設股份有限公營業所簽發，但證人丙○○於本院審理中結證稱該紙補開之100萬元之本票不是在
    信中公司拿；係在台北信助公司拿的，由被告與夏蕙蘭聯絡
    後當場簽發；台北信助公司在那裏已忘記，但係在二樓，辦
    公室還有一位小姐，我們在談的時候，她有事情到銀行等語
    （本院97年1月11日審理筆錄第4頁），而與被告前稱並不相
    符，但本院審之被告對借同案被告夏蕙蘭借款當時究係提出
    一紙本票或二紙本票等借款重要之情節，尚有記憶不清之處
    ，反之證人丙○○尚能就相關借款之情以及被告補簽發系爭
    100萬元之本票之經過，以及當時所見之景觀為相當之描述
    ，復審之被告於87年9至11月借款當時與同案被告夏蕙蘭均
    設籍在「台北市○○○路○段218號『2樓』」，此有被告戶
    籍謄本二份在卷可參（臺北地方法院檢察署88年度偵字第
    2928號卷第28頁反面、本院上訴審第49頁），且系爭100萬
    元本票上地址欄載為「台北市○○○路○段218號」（見89年
    度偵字第3252號卷第5頁），另信助公司改組後由證人甲○○繼任為公司負責人時對告訴人提確認本票債權不存在之訴
    時，信助公司負責人之地址，亦載為「台北市○○○路○段
    218 號」，此復有台灣新竹地方法院89年度訴字第56號民事
    判決影本一份在卷可參（89年度偵字第3252號卷第7頁），
    是以此相互參證，應認證人丙○○於本院所證取得系爭100
    萬元之本票之過程較為可採，綜此，足認同案被告夏蕙蘭原
    洽借300萬元，故夏蕙蘭於87年9月24日，前往新竹市○○路
    139 號孫維康代書的事務所（兼營房屋仲介）借款前，由夏
    蕙蘭與丁○○兄弟接洽結果先行簽妥票號227140號面額300
    萬元本票1張，於上開時日洽談借款時，約定3個月為1期，
    利息是月息3分利。因告訴人要求預扣利息，款項不足支應
    ，臨時追加借款100 萬元，再由夏蕙蘭當場簽發票號不詳面
    額100萬元本票1張，計400萬元，交付丁○○。過2日即87年
    9月26日，丁○○發現夏蕙蘭簽發票號不詳面額100萬元本票
    1張未蓋夏蕙蘭章，將票持往頭份信中公司交給被告補正，
    因夏蕙蘭行蹤不明，屢催未補，經丁○○嚴詞催告，乙○○
    始依夏蕙蘭之指示於87年10月間在信助公司位於被告住處「
    台北市○○○路○段218號2樓」內之辦公室簽發票號0000000
    0號面額100萬元本票1張交付予丙○○再轉交丁○○，至為
    顯然。又信助公司之簽發票據之印鑑章確有二組一節，迭據
    被告於偵查、原審及本院上訴審、前審及本院審理中供述明
    白，並有中國農民銀行頭份分行89年7月14日（89）農頭字
    第070號函附之信助公司之印鑑卡一紙附卷可資佐參（見偵
    卷第30頁），復經本院肉眼比對系爭2紙本票上之公司及負
    責人之印章，分別與前開信助公司在中國農民銀行頭份分行
    之印鑑相符，足認被告自承：伊係以其所持信助公司及負責
    人之印鑑章，蓋用在系爭100萬元之本票上之事實，應與事
    實相符，堪予採信。
  (四)另查信助公司設有二名「董事」即陳錦庭、夏蕙蘭，並登記
    陳錦庭為董事長，陳錦庭於87年8月3日死亡後，信助公司遲
    至87年12月10日始改選變更登記負責人為甲○○，被告、夏
    蕙蘭即未再擔任信助公司之股東、董事，此有信助公司的公
    司變更事項登記卡在卷可憑（見原審卷第40至43頁、本院上
    訴審卷第51頁）。而陳錦庭在信助公司僅是名義負責人，未
    實際參與經營管理，被告實際上僅為信助公司股東，並未負
    責信助公司之業務，亦非信助公司之董事，而同案被告夏蕙
    蘭曾在信助公司前任法定代理人陳錦庭死亡前為董事，業據
    被告供明在卷（見本院上訴審卷第23頁），另被告於本院上
    訴審調查中復供稱：夏蕙蘭是信助公司的實際負責人（見本
    院上訴審卷第24頁），核與證人即自87年12月10日起擔任信
    助公司負責人之甲○○於另案偵查中證述：「（問：與夏蕙
    蘭有無親僱關係？）有，他僱用我在信助公司任副總。．．
    ．（問：乙○○在信助公司內任何職？）以前他掛名總經理
    ，但未在公司上班，公司都由夏蕙蘭在決定」等語（見臺北
    地方法院檢察署88年度偵字第1849號卷第20、21頁）及於本
    院審理中結證稱在陳錦庭過世之後，信助公司的財務都是夏
    蕙蘭在處理等語（本院97年1月11日審理筆錄第8頁）相符，
    足見同案被告夏蕙蘭不論在信助公司前任法定代理人陳錦庭
    死亡前或死亡後，均確係信助公司的實際負責人。
  (五)而信助公司前任法定代理人陳錦庭於87年8月3日死亡，而被
    告為陳錦庭之子，夏蕙蘭原與被告為夫妻，亦有陳錦庭除戶
    籍謄本及被告戶籍謄本在卷可憑（見本院上訴審卷第50頁）
    ，被告於偵查中供承：當時知道陳錦庭已死亡（見偵查卷第
    20頁反面），於本院上訴審調查中供稱：「（問：你父親陳
    錦庭何時死亡？）在87年8月3日死亡的。」（見本院上訴審
    卷第23頁），亦稱：「（問：你的前妻夏蕙蘭是監察人，他
    是否知道你父親陳錦庭死亡的事情？）夏蕙蘭知道我父親陳
    錦庭死亡的事情。」等語（見本院上訴審卷第24頁），堪認
    被告及同案被告夏蕙蘭均知陳錦庭於87年8月3日死亡之情事
    。
  (六)查同案被告夏蕙蘭曾在信助公司前任法定代理人陳錦庭死亡
    前負責信助公司財務出納之事務，且為董事，夏蕙蘭於信助
    公司登記法定代理人陳錦庭死亡之時，為信助公司之唯一董
    事，已如前述，並有前述信助公司變更登記事項卡在卷可考
    ，是依法夏蕙蘭於信助公司登記法定代理人陳錦庭死亡之後
    ，在信助公司依法改選變更登記負責人前，自得代表信助公
    司為意思表示。而被告實際上僅為信助公司股東，並未負責
    信助公司之業務，亦非信助公司之董事，本無代表信助公司
    為發票行為之權利，但如證人丙○○於本院審理所證，被告
    係與同案被告夏蕙蘭聯絡後，始在其面前當場簽發系爭信助
    公司與被告為共同發票人，面額100萬元之本票，是系爭面
    額為100萬元之本票，上固有被告偽簽之「陳錦庭」之署押
    一枚、信助公司及「陳錦庭」之印文各一枚，但依該票據簽
    發之文義所示，該「陳錦庭」之署押前冠以「信助營造工程
    有限公司」，未如被告乙○○本人之簽名前加註「Ｚ0000000
    00」（按係被告之身分證統一編號）、「台北市○○○路○
    段218號」之字樣，應認「陳錦庭」之署押及印文，僅係表
    彰其為信助公司法定代理人之意，而非該票據之發票人之旨
    ，是該部分之發票人仍係信助公司，要無疑義。如前述同案
    被告夏蕙蘭既於信助公司登記法定代理人陳錦庭死亡之後，
    在信助公司依法改選變更登記負責人前，其自得代表信公司
    為意思表示，則被告經當時信助公司唯一之董事即同案被告
    夏蕙蘭之指示，以信助公司名義簽發前述本票，即無偽造有
    價證券之可言；惟被告簽發前述本票時，登記為法定代理人
    之陳錦庭已然死亡，被告及同案被告夏蕙蘭即無權再以陳錦
    庭之名義，蓋用陳錦庭之印章於前述100萬元之本票上，用
    以表彰陳錦庭以信助公司法定代理人之名義代理信助公司為
    發票之旨，此部分自應構成偽造私文書之犯行，被告且於偽
    造完成後交付予證人丙○○而為行使，自進而構成行使偽造
    私文書之犯行，迨無疑義。
  (七)又如被告所辯及證人丙○○所證，被告係經聯絡同案被告夏
    蕙蘭後，始依同案被告夏蕙蘭之指示，簽發系爭100萬元之
    本票，再交付予證人丙○○，足見同案被告夏蕙蘭就被告蓋
    用「陳錦庭」名義之印章及偽造「陳錦庭」之署押，以偽造
    「陳錦庭」以信助公司法定代理人之名義代信助公司簽發本
    票之意思表示之私文書及交付證人丙○○之行使偽造私文書
    之行為間，具有犯意聯絡及行為分擔至明。至同案被告夏蕙
    蘭於借款當日因追加借款100萬元而簽發之票號不詳面額100
    萬元本票一張，由告訴人交被告補正夏蕙蘭章，未經補正，
    而由被告另行簽發票號00000000號面額100萬元本票一張交
    付，原夏蕙蘭於借款當日簽發之票號不詳面額100萬元本票
    ，未經扣案，是否以信助公司已死亡之負責人陳錦庭為共同
    發票人或僅以夏蕙蘭為發票人，即難臆斷，要難以告訴人單
    方之指訴，遽認同案被告夏蕙蘭於借款當日簽發之票號不詳
    面額100萬元本票，亦偽造信助公司已死亡之負責人陳錦庭
    為發票人而觸犯偽造有價證券罪責，併予敘明。
  (八)綜上所述，本件事證明確，被告犯行洵堪認定，應予依法論
    科。
、論罪：
一、按行為後法律有變更者，適用行為時之法律。但行為後之法
    律有利於行為人者，適用最有利於行為人之法律，刑法第2
    條第1項定有明文（刑法第2條係規範行為後法律變更所生新
    舊法律比較適用之準據法，是刑法第2條本身雖經修正，但
    該條文既屬適用法律之準據法，本身尚無比較新舊法之問題
    ，應逕適用裁判時之刑法第2條規定以決定適用之刑罰法律
    ）。又比較時應就罪刑有關之共犯、未遂犯、想像競合犯、
    牽連犯、連續犯、結合犯，以及累犯加重、自首減輕暨其他
    法定加減（如身分加減）與加減例等一切規定，綜其全部罪
    刑之結果而為比較（最高法院95年第8次刑事庭會議決議參
    照）。查被告行為後，刑法第28條有關共犯規定，業於94
    年2月2日修正公布，並自95年7月1日起施行，修正前第28條
    規定：「二人以上共同實施犯罪之行為者，皆為正犯」，修
    正後則規定：「二人以上共同實行犯罪之行為者，皆為正犯
    」，亦即修正後規定，係將原來共同正犯之共同「實施」犯
    罪，改為共同「實行」犯罪，剔除完全未參與犯罪相關行為
    「實行」之「陰謀共同正犯」及「預備共同正犯」，是修正
    後之共同正犯之可罰性要件之範圍業已限縮，乃屬行為可罰
    性要件之變更，自應比較新舊法，惟本案被告與同案被告夏
    蕙蘭二人係共同為上開行使偽造私文書之犯罪行為，不論適
    用修正前、後之刑法第28條規定，被告及同案被告夏蕙蘭二
    人均應成立共同正犯，經比較修正前、後之規定，修正前之
    規定非有利於被告，揆諸前揭最高法院決議所揭示之罪刑綜
    合比較原則，依刑法第2條第1項前段之規定，應整體適用行
    為時即修正前之規定。
二、核被告所為，關於票號00000000號，面額100萬元本票部分
    ，係犯刑法第216條、第210條之行使偽造私文書之罪，檢察
    官起訴認係犯同法201條第1項之偽造有價證券罪云云，惟查
    如前述，同案被告夏蕙蘭曾在信助公司前任法定代理人陳錦
    庭死亡前負責信助公司財務出納之事務，且為公司董事，夏
    蕙蘭於信助公司登記法定代理人陳錦庭死亡之時，為信助公
    司之唯一董事，此有前述信助公司登記卡在卷可考，是依法
    夏蕙蘭於信助公司登記法定代理人陳錦庭死亡之後，在信助
    公司依法改選變更登記負責人前，自得代表信助公司為意思
    表示。而本件前述面額為100萬元之本票，依該票據簽發之
    文義所示，應認陳錦庭之名義，僅係表彰其為信助公司法定
    代理人之意，而非該票據之發票人之意，是該部分之發票人
    仍係信助公司，要無疑義。如前述同案被告夏蕙蘭既於信助
    公司登記法定代理人陳錦庭死亡之後，在信助公司依法改選
    變更登記負責人前，自得代表信公司為意思表示，則被告即
    經同案被告夏蕙蘭之指示以信助公司名義簽發前述面額100
    萬元之本票，即無偽造有價證券之可言；惟被告簽發前述本
    票時，登記為法定代理人之陳錦庭已然死亡，同案被告夏蕙
    蘭及被告均無權以陳錦庭之名義，蓋用陳錦庭之印章於前述
    本票之上，用以表彰陳錦庭以信助公司法定代理人之名義代
    理信助公司發票之旨，此部分係犯刑法第216條、第210 條
    之行使偽造私文書之犯行；此部分檢察官起訴認係犯同法第
    201條第1項之偽造有價證券罪云云，容有誤會，惟此部分起
    訴之基本社會事實同一，應由本院逕予變更起訴法條。其盜
    用陳錦庭印章（票號00000000號面額100萬元本票）、偽造
    陳錦庭署押（票號00000000號面額100萬元本票）分別為偽
    造私文書之部分行為，不另論罪。其偽造私文書後持以行使
    ，其偽造之低度行為為高度之行使行為所吸收，亦不另論罪
    。被告行使偽造私文書之部分犯行，與同案被告夏蕙蘭間具
    有犯意聯絡及行為分擔，應依修正前刑法第28條之規定論以
    共同正犯。
肆、不另為無罪諭知部分：
一、公訴意旨略以：被告乙○○與夏蕙蘭於民國87年間為夫妻，
    均實際參與信助公司之經營，而當時該公司之負責人為被告
    之父親陳錦庭，嗣陳錦庭於87年8月3日死亡，公司尚未變更
    負責人仍繼續經營。被告明知陳錦庭死亡後，已不可能授權
    其簽發公司票據，仍意圖供行使之用，而於87年9月24日，
    在新竹市○○路139號友人住處，由夏蕙蘭先簽發信助公司
    為發票人、金額300萬元之227140號本票一張，再由被告盜
    蓋信助公司之公司章及負責人陳錦庭之印章於00000000號本
    票之發票人欄，簽發金額100萬元之本票，而偽造有價證券
    並交予告訴人丁○○（證人丙○○之胞弟）作為擔保，據以
    向告訴人借貸364萬元（應為400萬元），使告訴人因此陷於
    錯誤，而匯款予被告364萬元（已預扣利息）。嗣後2紙本票
    經屆期提示均未兌現，被告又拒絕付款，經告訴人聲請法院
    裁定本票強制執行，惟經信助公司提起確認本票債權不存在
    之訴獲勝訴後，告訴人始知受騙，而認被告涉有刑法第201
    條第1項之偽造有價證券罪、第339條第1項之詐欺罪嫌云云
    。
二、按犯罪事實應依證據認定之，無證據不得認定其犯罪事實，
    又不能證明被告犯罪者，應諭知無罪之判決，刑事訴訟法第
    154條第2項、第301條第1項分別定有明文。
三、公訴人認被告涉有偽造有價證券及詐欺罪嫌，除偵查卷第5
    、6頁所附之本票2紙、匯款申請書1 紙外，無非以被告乙○○所涉前揭偽造有價證券及詐欺犯嫌，業經告訴人指訴及證
    人丙○○證述，及被告坦承其父陳錦庭過世後仍簽發本票一
    紙並交給告訴人而借得款項等情，而陳錦庭於被告為發票行
    為時已經死亡已不可能再授權被告為發票之行為，被告又未
    能得到公司其他有權人之授權，況告訴人對信助公司取得本
    票裁定後，信助公司因異議向原審法院提起89年度訴字第56
    號確認本票債權不存在之訴進行中，信助公司亦否認有授權
    他人代表公司為發票行為，是被告未得到發票人之授權而簽
    發本票係偽造有價證券等為其主要論據。
四、訊據被告乙○○固不否認簽發本件100 萬元之本票，惟否認
    有何偽造犯意，辯稱伊父親陳錦庭在生前即交付印鑑章要伊
    代為簽發票據，本件100 萬元本票是信助公司當時的實際負
    責人夏蕙蘭在向告訴人借款後始吩咐伊簽發的，且伊並未詐
    欺告訴人，款項是借給信助公司，並匯入信助公司帳戶等語
    。經查：
  (一)本件告訴人丁○○借貸之對象為同案被告夏蕙蘭以及信助公
    司，與被告無涉等情，業據證人丙○○於本院審理時證述如
    前，是本件借款固係經由被告與案外人孫維康代書洽談覓得
    告訴人丁○○洽借款項，但依告訴人丁○○及證人丙○○在
    出借系爭款項予信助公司及同案被告夏蕙蘭前，均作過若干
    之信用調查及查訪工地後認信用無虞後，始出借款項，告訴
    人是否有陷於錯誤而將款項交付之情，自非無疑。又證人丙○○於本院審理時自承知悉信助公司之負責人陳錦庭已死亡
    ，且對同案被告夏蕙蘭蓋用「陳錦庭」之印章提出質疑等語
    ，而同案被告夏蕙蘭確係信助公司之實際負責人並掌管公司
    財務之情，業具證人甲○○在本院審理時證述如前，是同案
    被告夏蕙蘭於借款當時以信助公司及其個人為共同發票人簽
    發票號227140號面額300 萬元本票時，其上固蓋有「陳錦庭
    」之印文，然因信助公司負責人陳錦庭死亡後，尚未辦理公
    司負責人變更登記，同案被告夏蕙蘭為合於中國農民銀行頭
    份分行之印鑑卡所示信助公司支票存款印鑑章之形式，而盜
    用「陳錦庭」之印章之行為，且此舉復為證人丙○○所明知
    ，是同案被告此盜用「陳錦庭」之行使偽造私文書犯行（按
    ，同案被告夏蕙蘭曾在信助公司前任法定代理人陳錦庭死亡
    前負責信助公司財務出納之事務，且為董事，夏蕙蘭於信助
    公司登記法定代理人陳錦庭死亡之時，為信助公司之唯一董
    事，此有前述信助公司登記卡在卷可考，是依法夏蕙蘭於信
    助公司登記法定代理人陳錦庭死亡之後，在信助公司依法改
    選變更登記負責人前，自得代表信助公司為意思表示。而本
    件前述面額為300 萬元之本票，依該票據簽發之文義所示，
    應認陳錦庭之名義，僅係表彰其為信助公司法定代理人之意
    ，而非該票據之發票人之意，是該部分之發票人仍係信助公
    司，要無疑義。如前述夏蕙蘭既於信助公司登記法定代理人
    陳錦庭死亡之後，在信助公司依法改選變更登記負責人前，
    自得代表信公司為意思表示，則關於夏蕙蘭以信助公司名義
    簽發前述本票，即無偽造有價證券之可言；惟夏蕙蘭簽發前
    述本票時，登記為法定代理人之陳錦庭已然死亡，夏蕙蘭即
    無權以陳錦庭之名義，蓋用陳錦庭之印章於前述本票之上，
    用以表彰陳錦庭以信助公司法定代理人之名義代理信助公司
    發票之旨（此部分係犯刑法第216條、第210條之行使偽造私
    文書之犯行），是否足使告訴人丁○○陷於錯誤而交付財物
    ，自有疑問。是同案被告夏蕙蘭前述借款行為是否有詐欺意
    圖，要非無疑。
  (二)又如前證人丙○○所證，陪伊了解信助公司營運情形之人，
    係同案被告夏蕙蘭，匯款亦匯入信助公司之帳戶內，是被告
    參與本件借款，僅止於前階段之透過孫維康代書仲介告訴人
    等擔任金主，相關借款細節並未參與，況如證人甲○○所證
    被告並未在信助公司上班實際負責業務，信助公司之實際負
    責人及管理財務之人均為同案被告夏蕙蘭，且如前述系爭信
    助公司與夏蕙蘭為共同發票人之票號227140 號面額300萬元
    本票1 張其上之信助公司及負責人陳錦庭之印文，與被告自
    承當場簽發票號00000000號面額100 萬元本票上信助公司及
    負責人陳錦庭之印文顯然不同，且經本院肉眼觀察前述2 紙
    本票之筆跡並不相同，是票號227140號面額300萬元本票1張
    確非被告所簽發迨屬無疑。是本件借貸即與被告無關，被告
    復未負責信助公司任何業務，事後匯款亦未匯入被告之帳戶
    內為被告所使用，是被告單純為前期借款之洽談及陪同同案
    被告夏蕙蘭一同前往孫維康代書處向告訴人借款等節，尚難
    遽此認被告就同案被告夏蕙蘭所為借款及簽發系爭票號2271
    40號面額300萬元本票1張之行為，有何詐欺及偽造有價證券
    以及行使偽造私文書之犯意連絡。
  (三)再者，被告簽發系爭票號00000000號面額100萬元本票1紙之
    目的，係因同案被告夏蕙蘭向告訴人丁○○借款時另簽發一
    紙票號不詳、發票人不詳之100 萬元本票其之印章缺漏，而
    於告訴人出借前開借款後，因告訴人要求同案被告夏蕙蘭補
    正未果，嚴詞要求被告處理，被告始依同案被告夏蕙蘭之指
    示，持其所保管另組信助公司及前負責人陳錦庭之印章，加
    以蓋用簽發後，交付予證人丙○○轉交告訴人，並未同時向
    告訴人另為一筆借款行為，業據證人丙○○於本院審理時供
    證綦詳，是被告簽發系爭100 萬元之本票，旨在於同案被告
    夏蕙蘭借款後之補正擔保之，未涉另筆借款，是被告依同案
    被告夏蕙蘭之指示簽發由其與信助公司為共同發票之系爭10
    0 萬元本票，於完成前述偽造「陳錦庭」以其為信助公司法
    定代理人之名義代信助公司簽發票據意思之私文書後交付予
    證人丙○○轉交告訴人之行為，尚難認有何詐欺之犯行。
  (四)此外，復查無其他積極之證據證明，被告就同案被告夏蕙蘭
    簽發系爭300 萬元本票及向告訴人借款等事，有何詐欺及偽
    造有價證券及行使偽造私文書之犯行連絡，以及被告簽發系
    爭100 萬元本票交予證人丙○○及告訴人之行為涉犯有何詐
    欺犯行，是揆諸前開說明，被告此部分犯罪即屬不能證明，
    本應為無罪之諭知，惟檢察官起訴書認被告此部分事實與被
    告前開論科刑之部分事實，有刑法修正前裁判上一罪之牽連
    犯關係，本院就此部分爰不另為無罪之諭知，併此說明。
伍、撤銷改判之理由及科刑：
一、原審未予詳查，遽為被告無罪判決之諭知，尚有未洽。檢察
    官上訴意旨就此指摘原判決不當，求予撤銷改判為有理由，
    自應由本院將原判決撤銷改判。爰審酌被告與同案被告夏蕙
    蘭明知信助公司前任法定代理人陳錦庭死亡，為補正借款擔
    保票據之缺漏，而與同案被告夏蕙蘭共同行使偽造私文書，
    造成告訴人之損害，及其素行、犯罪之動機、目的、犯罪後
    態度良好等一切情狀，量處有期徒刑1 年之宣告刑，又中華
    民國96年罪犯減刑條例已於96年7 月16日施行，被告所犯上
    開之罪，犯罪時間在96年4 月24日以前，合於減刑條例，並
    依中華民國96年罪犯減刑條例第2條第1項第3 款之規定，將
    原宣告之刑期減為二分之一，即減為有期徒刑6 月，又被告
    行為後刑法第41條經過2 次修正，原刑法第41條之規定：「
    犯最重本刑為3年以下有期徒刑之刑之罪，而受6月以下有期
    徒刑或拘役之宣告，因身體、教育、職業或家庭之關係或其
    他正當事由，執行顯有困難者，得以1元以上3元以下折算1
    日，易科罰金。」，已於90年1月4日經修正為刑法第41條第
    1項，該規定為：「犯最重本刑為5年以下有期徒刑之刑之罪
    ，而受6 月以下有期徒刑或拘役之宣告，因身體、教育、職
    業或家庭之關係或其他正當事由，執行顯有困難者，得以1
    元以上3元以下折算1日，易科罰金。但確因不執行所宣告之
    刑，難收矯正之效，或難以維持法秩序者，不在此限。」，
    並於同年月10日經總統公布施行，嗣該條文又於94年1月7日
    修正公布，並於95年7月1日施行，最近1次修正後刑法第41
    條第1項前段則規定：「犯最重本刑為5年以下有期徒刑以下
    之刑之罪，而受6 個月以下有期徒刑或拘役之宣告者，得以
    新臺幣1千元、2千元或3千元折算1日，易科罰金」，經比較
    行為時法、中間時法及裁判時之易科罰金折算標準，以中間
    時法即90年1月10日修正公布之刑法第41條第1項易科罰金之
    規定，較有利於被告，爰併依90年1 月10日修正公布之刑法
    第41條第1 項前段，諭知易科刑罰之折算標準，以示懲儆。
二、票號00000000號面額100 萬元本票上，發票人欄內偽造「陳
    錦庭」署押1枚，應依刑法第219條規定予以沒收，至該本票
    上「陳錦庭」名義之印文，係被告所保管陳錦庭生前擔任信
    助公司負責人之印章加以盜蓋所得，非屬偽造，並經隨同該
    本票交付予告訴人已非被告所有之物，爰不另為沒收之諭知
    ，併此說明。
據上論斷，應依刑事訴訟法第369條第1項前段、第364條、第300
條、第299條第1項、刑法第2條第1項、修正前刑法第28條、刑法
第216條、第210條、（90年1月10日修正公布）刑法第41條第1項
前段、刑法第219條、（刪除前）罰金罰鍰提高標準條例第2條，
中華民國96年罪犯減刑條例第2條第1項第3款、第7條、第9 條，
判決如主文。
本案經檢察官陳大偉到庭執行職務。
中    華    民    國    97    年    1     月    25    日
                  刑事第十五庭審判長法  官  吳昭瑩
                                    法  官  李正紀
                                    法  官  李釱任
以上正本證明與原本無異。
如不服本判決，應於收受送達後十日內向本院提出上訴書狀，其
未敘述上訴之理由者並得於提起上訴後十日內向本院補提理由書
（均須按他造當事人之人數附繕本）。
                                    書記官  洪秋帆
中    華    民    國    97    年    1     月    25    日
附錄：本案論罪科刑法條全文
刑法第216條
行使第210條至第215條之文書者，依偽造、變造文書或登載不實
事項或使登載不實事項之規定處斷。
刑法第210條
偽造、變造私文書，足以生損害於公眾或他人者，處5年以下有
期徒刑。


司法院資訊處製作；財團法人民間司法改革基金會備份。
